臺北高等行政法院判決
　　　　　　　　　　　　　　　　　　 94年度簡字第00479號
原　　　告　甲○○
法定代理人　乙○○○
訴訟代理人　李聖隆律師
被　　　告　勞工保險局
代　表　人　丙○（總經理）
訴訟代理人　丁○○
　　　　　　戊○○
上列當事人間因勞保事件，原告不服行政院勞工委員會中華民國
93年6月7日勞訴字第0930016238號訴願決定，提起行政訴訟。本
院判決如下：
    主  文
原告之訴駁回。
訴訟費用由原告負擔。
　　事  實
緣原告係由連晟保全股份有限公司申報參加勞工保險之被保險人
，以其於民國（下同）92年2月9日值勤中被毆打受傷，於同年月
19日因顱內出血入住亞東紀念醫院診療，向被告申請職業傷害醫
療給付。案經被告審查結果，以原告92年2月19日顱內出血應屬
自發性出血，所患為普通疾病，而與92年2月9日受傷無關，乃以
92年10月20日保給醫字第09260508540號函否准所請。原告不服
，向勞工保險監理委員會申請審議，經該會以93年2月23日（92
）保監審字第4995號審議駁回。原告仍不服，提起訴願，遭決定
駁回，遂向本院提起行政訴訟。茲摘敘兩造訴辯意旨如次：
甲、原告起訴意旨略謂：
一、原告係於92年2月19日由119救護車送至亞東紀念醫院，血壓
    為171/153mmHg，檢查發現有左側基底接出血併入腦室，鑑
    定結果認係自發性出血，此有法務部法醫研究所（92）法醫
    所醫鑑字第1021號法醫文書審查鑑定書可稽。上開鑑定書之
    鑑定結果合理，且該鑑定書應係依亞東紀念醫院之原告病歷
    資料鑑定而來，該鑑定書之鑑定結果雖認為原告腦出血係自
    發性而非外傷性出血，然高血壓亦會導致自發性腦出血，而
    高血壓通常皆係慢慢形成，並不會當場促發，原告日後之所
    以有血壓增高情形，與第3人張海光之外力加害行為有相當
    因果關係。
二、原告92年2月9日被害當時並無高血壓，然經加害人張海光持
    棒揮打及用拳毆打後，因情緒激動致血壓昇高，產生自發性
    腦出血。原告如非遭加害人張海光毆打成外傷性腦出血，即
    係被害之後，情緒非常激動導致血壓升高產生自發性腦出血
    ，2者必有其1。蓋腦出血通常係腦內血管破裂而引起之出血
    ，占腦中風病因近二成，另七成為腦血管梗塞，即缺血性腦
    中風。腦出血與腦梗塞致病原因皆與高血壓有關，絕大多數
    出血性腦中風係由高血壓所引起，又稱為高血壓性腦出血，
    惟亦有少部分係因腦部外傷所引起，此有聯合報94年5月22
    日報載資料可參。
三、參照陳聰富教授所著侵權行為法－因果關係第18頁至第19頁
    －台北律師公會系列在職進修課程（65）所載，其援引台灣
    高等法院84年度訴字第101號民事判決，略以：「某行為與
    其他條件相結合，發生結果，而該條件於行為時果已存在者
    ，其行為與結果有相當因果關係。本件原告於車禍發生前，
    雖患有高血壓及糖尿病舊疾，但於車禍發生前，該舊疾尚無
    發生腦血管栓塞現象。又高血壓亦可能發生腦管栓塞，而原
    告係因本件車禍致左股骨骨折住院，於4日內再發生腦血管
    栓塞現象，益證原告腦血管栓塞現象，係結合其股骨骨折、
    高血壓、糖尿病而引起，被告之車禍過失行為自係發生原告
    腦血管栓塞左半側偏癱之原因，亦即被告之過失行為與原告
    所受傷害間有相當因果關係。」。
四、原告於被毆前雖無高血壓，然原告因92年2月9日被毆致左前
    臂挫傷併尺骨骨折、左顏面挫傷併頭部外傷，因情緒激動致
    血壓升高（171/153mmHg），於10日內即同年月19日發生腦
    中風，係自發性腦出血現象，足證原告自發性腦出血係結合
    其左前臂挫傷併尺骨骨折、左顏面挫傷併頭部外傷及高血壓
    而引起。加害人張海光之毆打行為自係原告發生高血壓致腦
    血管病變中風成為植物人之原因。是依上開判決意旨，加害
    人之過失行為與原告所受傷害結果間具有相當因果關係，足
    資認定。原處分及訴願決定認為原告所患腦中風成為植物人
    ，與90年2月9日受傷無關，不得視為職業傷害云云，確有違
    誤。
五、原告所患確係於92年2月9日上班時間執勤中遭人持鋁球棒揮
    打所造成之傷害，參照財團法人天主教耕莘醫院（下稱耕莘
    醫院）92年2月13日、93年3月5日開具之診斷證明書、亞東
    紀念醫院92年2月20日及93年3月8日開具之診斷證明書，可
    知原告之傷害有左前臂挫傷併尺骨骨折，左顏面挫傷併頭部
    外傷、腦震盪，衍生左側顱內出血併腦室出血而接受緊急顱
    骨移除及開顱清除手術。又血小板低下與危及生命之出血（
    包括中樞神經與胃腸道之出血），在血小板低於2萬以下方
    有顯著增加之趨勢，原告不論於耕莘醫院或亞東紀念醫院，
    其血小板數均超乎其上，何有自發性出血與其肝硬化併血小
    板減少有關之推論。且以世界上通用之肝硬化嚴重程度評估
    之評分（Chid-Turcotte-Pugh scoring），原告之白蛋白為
    3.4g/dl，無黃疸現象，PTCINR=1.81，無腹水記載，亦無肝
    性腦病變之現象，總計評分為7分，係屬B級，應屬中等程度
    肝硬化，亦可佐證原告之肝硬化與自發性腦出血無關。
六、顱內出血最常見原因，第1為高血壓所造成，第2為外傷，原
    告既無致命性自發性出血之疑慮，且無高血壓病史，故可能
    原因在於原告92年2月9日之腦外傷，其不論受傷部位與顱內
    出血部位均在左側，而其力道能在第1時間使左手尺骨骨折
    ，均能解釋92年2月19日之昏迷及顱內出血之發生原因。又
    在醫學及法醫學上，相當有名之腦部撞擊傷大致分為直接在
    撞擊點下方之腦外傷（coup injuries）以及撞擊點對側之
    腦外傷（contrecup injuries）。蓋前額骨窩與顳骨窩（
    floor of the frontal and temporal fossae）底部之表面
    較為粗糙，是在撞擊點對側之腦外傷之患者，特別容易在額
    葉與顳葉之前下部受到傷害，此與亞東紀念醫院上開診斷書
    記載原告左側前額葉顱內出血吻合，故原告於92年2月19日
    之左側前額葉顱內出血，實乃因92年2月9日發生撞擊點對側
    腦外傷之結果。訴願決定機關預設立場，雜以錯誤之醫學知
    識及邏輯，其所為決定難令原告甘服。
七、請撤銷訴願決定、審議審定及原處分，並判命被告作成核付
    原告所請職業傷害醫療給付之處分，及命被告給付原告新台
    幣（下同）29,779元，訴訟費用由被告負擔。
乙、被告答辯意旨略謂：
一、原告申請92年2月19日入住亞東紀念醫院診療，其住院診療
    費用自負額部分為29,779元，經被告審核不予給付，原告不
    服，提起本件訴訟，其訴訟標的金額在200,000元以下，應
    適用簡易訴訟程序。又有關勞工保險醫療給付部分，係1種
    實物給付，而非現金給付，被告皆在被保險人提出申請後，
    逕付中央健康保險局轉付醫療機構，而非直接給付被保險人
    ，本件被告已將原告92年2月19日入住亞東紀念醫院應部分
    負擔之醫療費用逕付中央健康保險局轉付醫療機構，嗣因審
    核認定原告非屬職業傷害，通知原告繳回，嗣後被告並已自
    原告得領取之殘廢給付960,000元沖轉，收回職業傷害醫療
    給付銷帳，合先敘明。
二、按「醫療給付分門診及住院診療。」、「被保險人合於左列
    規定之1，經保險人自設或特約醫療院、所診斷必須住院治
    療者，由其投保單位申請住院診療。但緊急傷病，須直接住
    院診療者，不在此限。一、因職業傷害者。二、因罹患職業
    病者。．．」、「本條例第2條、第31條、第32條及第39條
    至第52條有關生育給付分娩費及普通事故保險醫療給付部分
    ，於全民健康保險施行後，停止適用。」勞工保險條例第39
    條、第42條及第76條之1分別定有明文。次按「被保險人因
    執行職務而致傷害者，為職業傷害。」、「被保險人由於執
    行職務關係，因他人之行為發生事故而致之傷害，視為職業
    傷害。」勞工保險被保險人因執行職務而致傷病審查準則第
    3條第1項及第11條亦分別定有明文。
三、原告以其於92年2月9日值勤中被毆打受傷，於同年月19日因
    顱內出血入住亞東紀念醫院診療，向被告申請職業災害醫療
    給付。案經被告核定不予給付，並經審議審定及訴願決定維
    持在案。亦即，本案被告分別函詢原告就醫之亞東紀念醫院
    及耕莘醫院，據亞東紀念醫院92年4月16日亞歷字第0926410
    789號函復，略以：「．．病人於92年2月19日．．到亞東醫
    院急診室求診；當時意識昏迷、右側肢體麻痹、呼吸淺弱；
    ．．主訴發生在家裡上廁所後昏迷；2月9日曾因被打，曾至
    耕莘醫院求診；所患成因：係腦內自發性出血；與被打應無
    關係；病人本身就有肝硬化症、血小板減少症，有出血傾向
    的病症。」；耕莘醫院92年5月16日92耕醫病歷字第0560號
    函復，略以：「甲○○君係於92年2月9日．．來院急診求診
    。主訴因外傷致左臉、肩、頭及左前臂疼痛而求診。經診斷
    為左前臂挫傷併尺骨骨折、左顏面挫傷併頭部外傷。魏君於
    住院中接受．．保守治療，並於92年2月13日出院，住院中
    並無顱內出血之徵候．．。」。
四、被告再調閱其於亞東紀念醫院及耕莘醫院就診之病歷資料，
    連同原申請資料送請特約專科醫師審查，其意見略以：「從
    原告92年2月19日所患腦內出血的部位研判，應屬自發性出
    血，與其肝硬化併血小板減少有關，應屬普通疾病。」、「
    原告92年2月9日受傷後，依病歷記載，92年2月9日至同年2
    月13日意識均為清醒，而且沒有顱內壓上升之症狀，因此依
    醫理及病史，其92年2月19日之昏迷、顱內出血與92年2月9
    日應為兩件無相關之事件，即依前述，顱內出血為自發性之
    可能性居高。」。另法務部法醫研究所（92）法醫所醫鑑字
    第1021號法醫文書審查鑑定書，亦係針對原告92年2月19日
    病情所為之鑑定，與其92年2月9日受傷無關。被告對於原告
    92年2月9日有遭第3人張海光毆打導致頭部受傷之事實，並
    不否認，惟此與原告92年2月19日之病症間並無相當因果關
    係，故被告以原告92年2月19日所患與92年2月9日工作中執
    行職務受傷無關，係屬普通疾病，不符勞工保險被保險人因
    執行職務而致傷病審查準則第3條第1項規定，乃核定其所請
    職業災害醫療給付應不予給付，依法並無不合。
五、請駁回原告之訴，訴訟費用由原告負擔。
　　理  由
一、原告甲○○之母乙○○○，前向臺灣板橋地方法院聲請宣告
    禁治產，經該院於92年9月29日以92年度禁字第162號民事裁
    定宣告原告甲○○為禁治產人（見本院卷附民事裁定），依
    民法第1111條第1項第2款：「禁治產人之監護人，依左列順
    序定之：．．二、父母。．．」之規定，本件由原告甲○○
    之母乙○○○代原告甲○○提起本件行政訴訟，於法尚無不
    合，先予敘明。
二、按「醫療給付分門診及住院診療。」、「被保險人合於左列
    規定之一，經保險人自設或特約醫療院、所診斷必須住院治
    療者，由其投保單位申請住院診療。但緊急傷病，須直接住
    院診療者，不在此限。一、因職業傷害者。二、因罹患職業
    病者。三、因普通傷害者。四、因罹患普通疾病，於申請住
    院診療前參加保險之年資合計滿45日者。」、「住院診療給
    付範圍如左：一、診察（包括檢驗及會診）。二、藥劑或治
    療材料。三、處置、手術或治療。四、膳食費用30日內之半
    數。五、勞保病房之供應，以公保病房為準。前項第1款至
    第3款及第5款費用，由被保險人自行負擔5%。但以不超過中
    央主管機關規定之最高負擔金額為限。被保險人自願住較高
    等病房者，除依前項規定負擔外，其超過之勞保病房費用，
    由被保險人負擔。第2項及第41條第2項之實施日期及辦法，
    應經立法院審議通過後實施之。」、「本條例．．第39條至
    第52條有關．．普通事故保險醫療給付部分，於全民健康保
    險施行後，停止適用。」勞工保險條例第39條、第42條、第
    43條及第76條之1分別定有明文。全民健康保險係自84年3月
    1日起施行，是自84年3月1日起勞工保險條例第39條至第52
    條有關普通事故保險醫療給付部分停止適用。
三、次按「本準則依勞工保險條例（以下簡稱本條例）第34條第
    2項規定訂定之。」、「被保險人因執行職務而致傷病之審
    查，除法令另有規定外，依本準則辦理。」、「被保險人因
    執行職務而致傷病者，為職業傷害。」、「被保險人由於執
    行職務關係，因他人之行為發生事故而致之傷害，視為職業
    傷害。」勞工保險被保險人因執行職務而致傷病審查準則第
    1條、第2條、第3條第1項及第11條復定有明文。
四、本件原告係由連晟保全股份有限公司申報參加勞工保險之被
    保險人，以其於92年2月9日值勤中被毆打受傷，於同年月19
    日因顱內出血入住亞東紀念醫院診療，向被告申請職業傷害
    醫療給付，案經被告審查結果，以原告92年2月19日顱內出
    血應屬自發性出血，所患為普通疾病，而與92年2月9日受傷
    無關，乃以92年10月20日保給醫字第09260508540號函否准
    所請，原告不服，申請審議、提起訴願，遞遭駁回之事實，
    有勞工保險職業傷病住院申請書、處分書、審定書及訴願決
    定書等附卷可稽，自堪信為真實。
五、原告主張法醫研究所之鑑定結果雖認為其腦出血係自發性而
    非外傷性出血，然高血壓通常皆慢慢形成，不會當場促發，
    其日後之所以有血壓增高情形，與第3人張海光之外力加害
    行為有相當因果關係，其如非遭加害人張海光毆打成外傷性
    腦出血，即係被害之後，情緒非常激動導致血壓升高產生自
    發性腦出血，依台灣高等法院84年度訴字第101號民事判決
    意旨，加害人之過失行為與其所受傷害結果間具有相當因果
    關係，又不論於耕莘醫院或亞東紀念醫院，其血小板數均超
    乎其上，何有自發性出血與其肝硬化併血小板減少有關之推
    論，其既無致命性自發性出血之疑慮，亦無高血壓病史，故
    可能原因在於其92年2月9日之腦外傷，不論受傷部位與顱內
    出血部位均在左側，而其力道能在第1時間使左手尺骨骨折
    ，均能解釋92年2月19日之昏迷及顱內出血之發生原因，故
    其92年2月19日左側前額葉顱內出血，乃因92年2月9日發生
    撞擊點對側腦外傷之結果（詳如事實欄所載）云云。惟查：
１、按當事人主張有利於己之事實者，就其事實有舉證之責任，
    民事訴訟法第277條前段定有明文，依行政訴訟法第136條之
    規定，上開規定為行政訴訟程序所準用。又按人民提起課予
    義務訴訟請求行政機關作成授益行政處分，係在增加自己之
    權利，依上開之規定，自應就權利發生實體上規定要件最低
    度事實負舉證責任。本件原告申請職業傷害醫療給付，主張
    其92年2月19日腦出血與同年月9日值勤中被毆打受傷有相當
    因果關係，自應就此一事實負舉證之責任。
２、次按所謂有相當因果關係者，係指條件必須依據經驗法則作
    客觀判斷，可認定在通常情況下，其條件與結果有因果關係
    ，反之，假如在一般情況下，雖有此條件存在，但並不一定
    發生此一結果者，則該條件與結果，即不具相當因果關係。
    查本件原告於92年2月9日值勤時遭訴外人張海光毆打受傷之
    事實，為兩造所不爭執，並有臺灣板橋地方法院92年度易字
    第2558號刑事判決影本附本院卷可稽，堪信為實。然，原告
    於92年2月9日遭人毆傷，是否一定發生92年2月19日腦出血
    之結果，厥為本案爭點所在。就此，被告分別函詢原告就醫
    之亞東紀念醫院及耕莘醫院有關原告之病情，據亞東紀念醫
    院92年4月16日亞歷字第0926410789號函復略以：「病人於
    92年2月19日上午11時45分到亞東醫院急診室求診；當時意
    識昏迷、右側肢體麻痹、呼吸淺弱；左前臂骨折石膏固定；
    主訴發生在家裡上廁所後昏迷；2月9日曾因被打，曾至耕莘
    醫院就診；所患成因：係腦內自發性出血；與被打應無關係
    ；病人本身就有肝硬化症、血小板減少症，有出血傾向的病
    症。」等語；另據耕莘醫院92年5月16日92耕醫病歷字第05
    60號函附病歷摘錄單，復以：「甲○○係於92.2.9；18：33
    來院急診求診。主訴因外傷致左臉、肩、頭及左前臂疼痛而
    求診。經診斷為左前臂挫傷併尺骨骨折、左顏面挫傷併頭部
    外傷而收療。魏君於住院中接受左臂石膏外固定治療及保守
    治療，並於92.2.13出院，住院中並無顱內出血之徵候．．
    」等語，此有上開醫院復函影本附卷可稽。被告再調閱原告
    於亞東紀念醫院及耕莘醫院就診之病歷資料，連同申請資料
    送請2位特約專科醫師審查，審查意見明載：「從92.2.19所
    患腦內出血的部位研判，應屬自發性出血。與其肝硬化併血
    小板減少有關。應屬普通疾病。」、「92.2.9受傷，依病歷
    記載2月9日～2月13日意識均為清醒，而且沒有顱內壓上升
    之症狀，因此依醫理及病史，92.2.19之昏迷、顱內出血與
    92.2. 9應為兩件無相關之事件，即依前述，顱內出血為自
    發性的可能性居高。」等語，有該2份審查意見表影本附卷
    可參。嗣原告不服被告所為處分，申請審議，亦據監理會送
    請其特約專科醫師審查，審查意見明載：「依亞東醫院（應
    為耕莘醫院之誤）92-2-9急診病歷，病人主要為左臉、肩、
    頭、手指外傷，當時神智清醒，而92-2-19之顱內出血為腦
    內出血、腦室出血，一般外傷造成之顱內出血為硬腦膜上或
    下之出血，本病人之腦內、腦室出血與其外傷無關，應為肝
    硬化血小板減少之自發性出血，勞保局不以職災核付為合理
    。」等語，復有該審查意見表在卷足憑。從而，被告依亞東
    紀念醫院及耕莘醫院復函、原告相關病歷資料，暨專科醫師
    醫理見解，認定原告92年2月19日顱內出血應屬自發性出血
    ，所患為普通疾病，而與92年2月9日受傷無關，乃核定所請
    職業傷害醫療給付應不予給付，經核其處分並不違背論理及
    經驗法則，於法洵屬有據。
３、原告雖為上開主張，然本件依原告提出之法務部法醫研究所
    （92）法醫所醫鑑字第1021號法醫文書審查鑑定書，載以：
    「送鑑資料：財團法人天主教耕莘醫院永和分院及亞東紀念
    醫院診斷證明書影本各1紙、函文影本3紙、病歷2份及Ｘ光
    片8張。」「委託事由：病患甲○○于民國92年2月19日發病
    之『出血係自發性腦出血』病症，與民國92年2月9日因故受
    有頭部外傷之傷害有無直接因果關係。」「案情簡述：病患
    甲○○，42歲，男性，于民國92年2月9日因遭張海光毆打，
    送到耕莘醫院永和分院（病歷號：0000000）診斷是左前臂
    挫傷併尺骨骨折，左顏面挫傷併頭部外傷（當初並無昏迷）
    ，所送8張Ｘ光片顯示左側尺骨體中央骨折及疑左側肱骨髁
    老舊骨折，頭骨並無骨折，此外病人有肝硬化；于是在2月
    11日以石膏固定左前臂，2月13日出院門診追蹤；住院並無
    血壓異常，而于92年2月19日11時20分被發現倒于廁所內，
    于是由119送到亞東醫院（F06928），昏迷指數E1V2M4（7分
    ），血壓171/153mmHg，檢查發現有左側基底接出血併入腦
    室，于是2月19日緊急開刀取出血塊，手術後有水腦，至同
    年4月18日出院。」「鑑定結果：病患甲○○，42歲，男性
    ，由病歷知其腦出血係自發性非外傷性出血，所以與先前被
    打頭部外傷，並無直接關係存在。」等語，足知原告主張其
    92年2月19日腦出血與同年月9日值勤中被毆打受傷具有相當
    因果關係乙節，並不可採。則被告認定原告92年2月19日所
    患顱內出血，與92年2月9日工作中執行職務受傷無關，係屬
    普通疾病，難謂無據。
４、原告所舉台灣高等法院84年度訴字第101號民事判決，係就
    民事侵權行為損害賠償事件所為之個案判決，核其案情亦與
    本案情節不同，尚難以此拘束本院依法所為之判斷。
六、綜上所述，原處分並無違誤，審議審定、訴願決定遞予維持
    ，俱無不合。原告訴請撤銷，並請求判命被告作成核付原告
    所請職業傷害醫療給付之處分，及命被告給付原告29,779元
    ，均為無理由，應予駁回。
七、兩造其餘攻擊防禦方法均與本件判決結果不生影響，故不逐
    一論述，又本件適用簡易訴訟程序，爰不經言詞辯論逕為判
    決，併予敘明。
據上論結，本件原告之訴為無理由，爰依行政訴訟法第233條第1
項、第236條、第98條第3項前段，判決如主文。
中    華    民    國    94    年    11    月     9    日
                              第六庭法官　曹瑞卿
上為正本係照原本作成。
本件以訴訟事件所涉及之法律見解具有原則性者為限，始得於本
判決送達後20日內向本院提出上訴狀並表明上訴理由，如已於本
判決宣示後送達前提起上訴者，應於判決送達後20日內補具上訴
理由（均按他造人數附繕本），且經最高行政法院許可後方得上
訴。
中    華    民    國    94    年    11    月     9    日
            　　　　　　　　　 　 書記官  方偉皓
